【裁判字號】    99,交聲,1838
【裁判日期】    990520
【裁判案由】    聲明異議
【裁判全文】
臺灣臺中地方法院交通事件裁定        99年度交聲字第1837號
原處分機關  交通部公路總局臺中區監理所
異  議  人
即受處分人  甲○○
上列受處分人因違反道路交通管理處罰條例案件，對於交通部公
路總局臺中區監理所於民國96年2 月9 日、96年3 月16日所為之
處分（中監違字第裁60－I00000000 號、中監違字第裁60－
HC00000 00號），聲明異議，本院裁定如下：
    主  文
異議均駁回。
    理  由
一、按受處分人，不服道路交通管理處罰條例第8 條所定主管機
    關所為之處罰，得於接到裁決書之翌日起20日內，向管轄地
    方法院聲明異議；又交通法庭認聲明異議不合法律上之程式
    或其異議權已經喪失者者，應以裁定駁回之，道路交通管理
    處罰條例第87條第1 項、道路交通案件處理辦法第18條前段
    分別定有明文。又依道路交通管理處罰條例第87規定，向管
    轄法院聲明異議之期間，自裁決送達之翌日起算，並得依法
    扣除在途期間及聲請回復原狀；另道路交通案件處理辦法第
    12 條 規定交通案件聲明異議之在途期間，如當事人非居住
    於處罰機關所在地之鄉、鎮、市，但居住於受理聲明異議案
    件之法院之管轄區域者，依本標準第2 條第1 款中之「地方
    法院在途期間」欄所載日數，扣除在途期間，道路交通案件
    處理辦法第12條、及法院訴訟當事人在途期間標準第4 條第
    1 項第2 款，亦有明定。
二、次按處理違反道路交通管理事件，有關文書送達之程序，依
    行政程序法之規定，違反道路交通管理事件統一裁罰基準及
    處理細則第5 條定有明文。行政程序法中對於文書送達，於
    應受送達人之住居所、事務所或營業所為之。但在行政機關
    辦公處所或他處會晤應受送達人時，得於會晤處所為之；於
    應送達處所不獲會晤應受送達人時，得將文書付與有辨別事
    理能力之同居人、受僱人或應送達處所之接收郵件人員；又
    送達不能依前二條規定為之者，得將文書寄存送達地之地方
    自治或警察機關，並作送達通知書兩份，一份黏貼於應受送
    達人住居所、事務所、營業所或其就業處所門首，另一份交
    由鄰居轉交或置於該送達處所信箱或其他適當位置，以為送
    達。前項情形，由郵政機關為送達者，得將文書寄存於送達
    地之郵政機關。寄存機關自收受寄存文書之日起，應保存三
    個月，行政程序法第72條第1 項、第73條第1 項、第74條亦
    有明文。另行政程序法第74條就寄存送達已自行規定，條文
    並無規定自寄存之日起經10日始發生效力等文字，亦未規定
    準用民事訴訟法，故民事訴訟法第138 條第2 項之規定，於
    行政程序自難逕予適用（最高行政法院95年度裁字第2663號
    、95年度裁字第1380號裁定要旨供參）。又行政程序法第72
    條第1 項前段規定「送達，於應受送達人之住居所、事務所
    或營業所為之」，所稱「住居所」，係指當事人依一定事實
    ，足認以久住之意思，住於一定之地域者，即為設定其住所
    於該地（民法第20條至第24條參照）；另所謂「一定事實」
    ，包括戶籍登記、居住情形等，尤以戶籍登記資料為主要依
    據，但不以登記為要件。復按戶籍法所為之戶籍住址之登記
    （戶籍法第1 條參照），採形式主義，未登記不發生戶籍法
    上效力。戶籍登記之住址（即戶籍所地址），則為戶籍管轄
    區內之處所，主要發生選舉、兵役、教育等公法上效力，與
    住居所為民法上法律行為的準據，發生各種民事上的效力，
    二者規範意旨不同。實務上戶籍法上的住址與民法上的住居
    所，絕大多數情形雖為同一處所，但並非當然同一。然現行
    戶籍法第20條課當事人遷出登記義務：遷出戶籍管轄區域3
    個月以上，應為遷出之登記。戶籍法所謂之遷出及遷入登記
    ，並非僅指戶籍上之異動而已，實應包括居住處所遷移之事
    實行為在內（最高法院92年度台上字第1130號參照）。則依
    上開戶籍法規範意旨觀之，戶籍法上之住址與民法上之住居
    所同一乃法規範之期待，是以不論法院或行政機關在調查「
    住所」時，除非利害關係人另有陳報或舉證，否則通常均以
    向戶政機關調查之戶籍登記之住址為認定標準。
三、經查：
  (一)按戶籍法第50條第1 項規定，全戶遷離戶籍地，未於法定期
    間申請遷徙登記，無法催告，經房屋所有權人、管理機關、
    地方自治機關申請或無人申請，戶政事務所得將其全戶戶籍
    暫遷至該戶政事務所。本件受處分人於民國90年5 月28日即
    將戶籍遷入「臺中市○○路337 巷15弄22號」，迄至98年2
    月12日，始經戶政事務所依法將其戶籍遷至臺中市北區戶政
    事務所即「臺中市○區○○街299 號」乙節，有受處分人全
    戶戶籍資料查詢結果、個人基本資料查詢結果及法務部戶役
    政連結作業系統遷徙紀錄資料各1 份附卷可參，是依前開法
    律規定，原處分機關分別於96年2 月9 日及同年3 月16日以
    中監違字第裁60-I0000000 號、中監違字第裁60－HC000000
    0 號裁決後，關於受處分人之應受送達處所，即係其當時之
    戶籍地址即「臺中市○○路337 巷15弄22號」無訛。而上開
    2 件裁決，依受處分人此一戶籍地址，以郵寄方式為之，因
    未獲會晤本人，亦無受領文書之同居人、受雇人或應受送達
    處所接收郵件人員，而分別96年2 月13日及同年3 月22日均
    寄存於臺中雙十路郵局，並均製作送達通知書2 份，1 份黏
    貼於應受送達人住居所門首，1 份置於該受送達處所信箱或
    其他適當位置，以為送達，此有交通部公路總局臺中區監理
    所送達證書2 紙在卷為憑。
  (二)次按戶籍法第16條第1 項規定，遷出戶籍管轄區域3 個月以
    上時，應為遷出登記，但因服兵役、國內就學或入矯正機關
    收容者，不得為遷出登記。倘受處分人於上開裁決書送達時
    因故已遷徙他處，惟既未前往戶政機關辦理戶籍資料之異動
    ，難認已有廢止住所之積極意思表示，況原處分機關及郵政
    機關均未接獲受處分人為任何變更寄送地址之申請乙節，亦
    有交通部公路總局臺中區監理所99年5 月10日中監自字第09
    90017404號函及中華郵政股份有限公司臺中郵局99年5 月13
    日中郵字第0990004075號函各1 份附卷可憑，是原處分機關
    、郵政機關於客觀上均無從查知受處分人之居住處所有無遷
    徙或者尚有任何其他通訊地址，原處分機關依受處分人當時
    之戶籍地址寄送裁決書，難認有何違失。況受處分人既已清
    楚得悉其戶籍地址尚在「臺中市○○路337 巷15弄22號」，
    理當隨時注意有無重要文件或信函寄至該處，或請求現住戶
    及鄰居協助代收或轉寄，用以確保個人權益不致因訊息漏失
    而受損。乃受處分人不思及此，猶放任重要文件寄往上開戶
    籍地址而漠不關心，自屬難辭其咎而應受歸責。受處分人雖
    於本件聲明異議狀載明「臺中市○○路200 巷38弄8 號」乙
    址，然查受處分人於上開二裁決書送達前，既未依法向戶籍
    機關為戶籍變更登記，亦無任何與上開戶籍法同條項但書之
    得不為遷出登記事由之事證，原處分機關本無從得悉受處分
    人異於戶籍地址之實際居所為何，是本件裁決書既已送達予
    受處分人當時戶籍所在之「臺中市○○路337 巷15弄22號」
    ，而於寄存送達日即96年2 月13日及同年3 月22日起即已發
    生法律上送達之效力，要無疑義。
  (三)又受處分人之於上開二裁決書送達時之住所地在「臺中市○
    ○路337 巷15弄22號」，該址與原處分機關即交通部公路總
    局臺中區監理所之所在地臺中縣大肚鄉，並非同一鄉、鎮、
    市，且受處分人居住地在本院轄區，依規定自應扣除在途期
    間3 日。茲原處分機關係於96年2 月9 日、同年3 月16日開
    立裁決書，並分別於96年2 月13日、同年3 月22日寄存送達
    裁決書於受處分人上開住所地乙節如上述，是依前開規定，
    自其收到裁決書之翌日起算20日，經扣除在途期間3 日，至
    遲應分別於96年3 月8 日、同年4 月14日前聲明異議。詎受
    處分人迄至99年4 月19日始具狀聲明異議，亦有卷附交通部
    公路總局臺中區監理所總收文章在可按，顯已逾法定聲明異
    議期間，揆諸上開說明，受處分人聲明異議均已逾期，其聲
    明異議於法不合，且無從補正，應予駁回。
四、據上論斷，應依道路交通管理處罰條例第87條第2 項，道路
    交通案件處理辦法第18條前段，裁定如主文。
中    華    民    國    99    年    5    月     20    日
                  交通法庭   法  官  劉敏芳
以上正本證明與原本無異。
如不服本裁定應於送達後5日內向本院提出抗告狀(應附繕本)並
敘述抗告之理由。
                             書記官  陳錫威
中    華    民    國    99    年    5    月     20    日

司法院資訊處製作；財團法人民間司法改革基金會備份。
